ACORDAO-COMPLETO-2342104

ACÓRDÃO 1194/2019 ATA 17/2019 - PLENÁRIO

VISTOS, relatados e discutidos estes autos de embargos de declaração opostos pelo Sr. Josidan Góis Cunha, contra o Acórdão 2727/2018-TCU-Plenário, que negou provimento a pedido de reexame interposto pelo mesmo responsável contra o Acórdão 2400/2016-TCU-Plenário;
ACORDAM os Ministros do Tribunal de Contas da União, reunidos em Sessão de Plenário, ante às razões expostas pelo Relator, em:
9.1. conhecer dos presentes embargos de declaração, nos termos dos arts. 32 e 34 da Lei 8.443/1992, c/c o art. 287 do RITCU, para, no mérito, rejeitá-los, mantendo-se inalterada a decisão recorrida;
9.2. dar ciência desta deliberação ao embargante.

Embargos de declaração opostos contra decisão que negou provimento a pedido de reexame em face de acórdão que, em processo de representação, aplicou multa ao embargante em razão de irregularidades em contrato que teve por objeto a execução de serviços de manutenção (recuperação/conservação) rodoviária na BR-222, no segmento que vai do km 32,5 ao km 122,8.

Superintendência Regional do Dnit no Estado do Ceará.

3. Recorrente: Josidan Góis Cunha (XXX.960.823-XX).

13.1. Ministros presentes: José Mucio Monteiro (Presidente), Walton Alencar Rodrigues, Augusto Nardes, Raimundo Carreiro e Bruno Dantas.
13.2. Ministro-Substituto convocado: Augusto Sherman Cavalcanti (Relator).
13.3. Ministros-Substitutos presentes: Marcos Bemquerer Costa e André Luís de Carvalho.

ACORDAO-COMPLETO-2437729

Acórdão de Relação 2894/2020 - Plenário

Acórdão de Relação

ACORDAO-COMPLETO-2364900

Acórdão de Relação 1579/2020 - Primeira Câmara

Primeira Câmara

AUGUSTO SHERMAN

Ministro Vital do Rêgo.

Trata-se de embargos de declaração opostos pelo Sr. Josidan Góis Cunha (peça 233) , então Analista de Infraestrutura de Transportes da Superintendência Estadual do Dnit/CE, contra o Acórdão 2727/2018-TCU-Plenário, por meio do qual este Tribunal negou provimento ao pedido de reexame interposto pelo responsável (peças 216 e 217) , contra o Acórdão 2400/2016-TCU-Plenário (peça 202) . 
Mediante a decisão de 2016, o TCU rejeitou suas razões de justificativa e aplicou-lhe multa individual no valor de R$ 20.000,00.
O processo em apreço tem por objeto o Contrato 6/2006, firmado entre o Departamento de Infraestrutura de Transportes (Dnit) e a empresa Delta Construções S.A., que está relacionado à execução de serviços de recuperação e conservação na rodovia BR-222, trecho Fortaleza - Divisa entre CE/PI, segmento km 32,5 ao km 122,8.
O recorrente aduz, em síntese, que haveria obscuridade e omissão na decisão recorrida com necessidade de aplicação de efeitos infringentes. 
Quanto à obscuridade, o Sr. Josidan Góis Cunha destaca trecho do voto do acórdão combatido em que haveria expressa menção da possibilidade de se classificar a falha motivadora da multa como "meramente formal", mas as razões de decidir declinam dessa possibilidade por avaliar que grande parte dos achados inicialmente avaliados foram descaracterizados em virtude da ausência de informações.
Diante disso, a obscuridade se traduziria na falta de clareza de quais seriam os achados que motivaram a condenação do recorrente, como assim se transcreve da peça recursal (peça 233, p. 6) :
De acordo com as palavras do Relator, quais seriam os tais "achados" que motivaram a condenação do ora Recorrente? Ao longo de todo o acórdão, isso não ficou esclarecido. Está presente aqui, portanto, grave obscuridade!
Ora, como pode o Recorrente estabelecer as diretrizes de sua defesa, na sede própria, se não são claros os fatos que ensejaram sua condenação?
É importante destacar que a gravidade do mencionado vício reside no fato de este ponto do acórdão ser exatamente aquele utilizado para motivar a condenação do Sr. JOSIDAN, uma vez que o próprio Relator deixa claro que modificou seu entendimento, antes favorável à reforma da decisão condenatória, em virtude da análise dos supostos "achados" descaracterizados pela suposta "falta de transparência e zelo" do Recorrente.
Em sequência, aponta como omissão a ausência de análise do pedido subsidiário de redução do valor da multa fixada em R$ 20 mil pelo Acórdão 2400/2016-TCU-Plenário.
Por fim, o embargante apresentou pedidos finais com as seguintes considerações (peça 233, p. 8-9) :
Diante de todo o exposto, considerando as razões acima expendidas, requer-se que os Embargos de Declaração sejam conhecidos e providos, para:
I - O esclarecimento da obscuridade aqui demonstrada, de maneira que a decisão final possa expressar, clara e analiticamente, as razões de suas conclusões, sobretudo em prestígio ao entendimento do Relator de que se tratou de "falha meramente formal" (que deve prevalecer após o saneamento da obscuridade) , com o efeito (infringente) de reforma do Acórdão recorrido, para o fim de isentar o Recorrente de qualquer responsabilidade no que concerne ao exercício da fiscalização do contrato n°. 006/2008, firmado entre o DNIT e a DELTA CONSTRUÇÕES S/A;
II - Subsidiariamente, sanar a omissão quanto à análise da multa imposta de R$ 20.000,00 (vinte mil reais) , de acordo com os fundamentos acima apresentados, para o fim de determinar sua redução para valor mínimo, proporcional ao inexistente prejuízo ao erário causado pelas condutas do ora Recorrente.
É o relatório.

Sérgio Rebouças (OAB/CE 18.383) e outros.

Não atuou.

EMBARGOS DE DECLARAÇÃO OPOSTOS CONTRA DECISÃO QUE NEGOU PROVIMENTO A PEDIDO DE REEXAME. ALEGAÇÕES DE OBSCURIDADE E OMISSÃO NA DECISÃO RECORRIDA. INEXISTÊNCIA DOS VÍCIOS ALEGADOS. CONHECIMENTO. REJEIÇÃO.

REPRESENTAÇÃO (REPR)

não atuou.

Atuo nos presentes autos com fundamento no art. 27-A da Resolução-TCU 175/2005, tendo em vista haver sido designado, por meio da Portaria-TCU 176, de 15/05/2019, substituto do eminente Ministro Vital do Rêgo.
Atendidos os requisitos de admissibilidade, conheço dos embargos de declaração opostos pelo Sr. Josidan Góis Cunha, então Analista de Infraestrutura de Transportes da Superintendência Estadual do Dnit/CE, engenheiro fiscal do Contrato 6/2008, contra o Acórdão 2727/2018-TCU-Plenário.
O acórdão embargado negou provimento a pedido de reexame interposto pelo mesmo responsável contra o Acórdão 2400/2016-TCU-Plenário, por meio do qual este Tribunal rejeitou suas razões de justificativa com aplicação de multa individual no valor de R$ 20.000,00.
Para contextualizar o raciocínio, a decisão pontuou quais seriam os achados ou irregularidades inicialmente atribuídos ao recorrente:
a) atesto irregular de boletins das medições 1 a 25, gerando pagamentos sem comprovação de execução no montante aproximado de R$ 2,83 milhões, especialmente em razão de estarem ausentes dos documentos informações essenciais como "localização por estaca", "posições geográficas de início e fim de trecho executado" e "registros fotográficos da situação anterior e posterior a¿ realização dos serviços; 
b) superfaturamento de serviços de transportes comercial e local, em montante aproximado a R$ 55 mil, em razão de ter sido alterada a localização do canteiro de obras e da usina, nas medições 1 a 25 e de não ter havido correção no contrato; 
Rememoro que eventual débito relacionado ao item "a" não foi confirmado, porquanto a ausência de informações contribuiu para a impossibilidade de se apurar eventuais prejuízos. Manteve-se, portanto, as apurações para o item "b", com aplicação da penalidade de multa, cujos exames não indicaram prejuízos ao contrato. 
Na visão do recorrente, haveria obscuridade e omissão na decisão recorrida.
A fim de corroborar a pretensa obscuridade do acórdão, o embargante transcreve trecho do voto do Acórdão 2727/2018-TCU-Plenário para fundamentar que não haveria como o defendente estabelecer sua defesa se falta clareza quanto aos fatos que ensejaram sua condenação:
24.	 À primeira vista, ponderei que a irregularidade poderia vir a caracterizar falha meramente formal, ensejando a reforma do acórdão. No entanto, após compulsar todo o conjunto probatório dos autos, pude perceber que grande parte dos achados inicialmente avaliados foram descaracterizados em virtude da ausência de informações causada pela falta de transparência e zelo com que o engenheiro fiscal conduziu a obra, conforme se depreende do voto condutor da decisão vergastada:
17.	 Entendo importante destacar que o que restou analisado com a realização das audiências e com a análise das respectivas respostas foram apenas os defeitos identificados nos registros das medições. Quanto a isso, concordo com a unidade técnica, pelas razões expostas, no sentido de não atribuir responsabilidades.
18.	 Isso não significa, entretanto, que tenham sido examinados e acolhidos quaisquer esclarecimentos e informações acerca da efetiva realização dos serviços. As informações que deram origem à representação original, adicionados aos elementos posteriormente acostados aos diversos apartados, espelharam um número bastante elevado de irregularidades ocorridas na condução de contratos pelo Dnit-CE, em especial com a empresa Delta Engenharia. No caso sob escrutínio, a ausência de elementos essenciais nos documentos de medição e o tempo transcorrido desde o momento da execução das obras de manutenção de rodovia impossibilitam que se verifique, com os instrumentos de investigação que este Tribunal possui e com um mínimo de objetividade e certeza, quais serviços foram realizados, em que montante foram realizados, e onde foram realizados. Essa impossibilidade - e não qualquer comprovação no sentido de que os serviços tenham sido efetivamente realizados - levou-me a concordar que não é possível concluir, neste momento, pela eventual ocorrência de dano, conforme inicialmente registrado pela CGU em seu relatório. Nesses termos, vez que não restou apreciado ou concluído pela realização integral, ou mesmo parcial, dos serviços conforme contratados e especificados, e, em consequência, pela inexistência de dano, tal questão permanece não apreciada em relação ao contrato 6/2008, e poderá ser apreciada pelo Tribunal caso novos elementos sejam acostados aos autos. (grifos acrescidos) 
Ou seja, na visão do embargante, a obscuridade se traduziria na falta de clareza de quais seriam os achados que motivaram a negativa de provimento ao recurso, a ponto da decisão não considerar a irregularidade como falha meramente formal.
Não há obscuridade na fundamentação da decisão. O voto da decisão questionada trouxe de forma clara quais seriam os achados que não puderam ser melhor avaliados em virtude da falta de transparência na condução na fiscalização da obra.
Resta claro, portanto, que o apurado no item "b", causa motivadora da multa do recorrente, não poderia ser considerado falha meramente formal, a ponto de ensejar reforma na aplicação de multa, haja vista não ser uma situação isolada na fiscalização daquele contrato.
Não há como ser fato isolado, uma vez que os achados descritos no item "a", quais sejam: (i) ausência de informações sobre a localização por estaca, (ii) falta de posições geográficas de início e fim do trecho executado, (iii) ausência de registros fotográficos da situação anterior e posterior à execução dos serviços, demonstram que havia um descontrole no acompanhamento da obra.
Logo, não há obscuridade na decisão. Passo ao exame da alegada omissão.
A omissão teria ocorrido pela suposta ausência de análise na decisão embargada do pedido de redução do valor da multa fixada em R$ 20 mil pelo Acórdão 2400/2016-TCU-Plenário;
Na visão do recorrente, o voto condutor do acórdão deveria ter detalhado as razões de não se alterar o valor da multa, consoante pedido do responsável quando da interposição de pedido de reexame.
Muito embora a decisão não tenha trazido a questão de forma explícita, a avaliou de forma transversa quando declarou no item 25 do voto: "Quanto aos demais pontos recursais, acompanho as considerações da Serur no sentido de conhecer do presente recurso para, no mérito, negar-lhe provimento."
Ademais, o voto também deixou expresso que acolhia as análises da Secretaria de Recursos e as adotava como razões de decidir, não havendo a necessidade de repisar os argumentos em que houve concordância com a instrução da unidade técnica.  
A Serur, por sua vez, assim examinou a questão (trecho do Relatório do Acórdão 2727/2018-TCU-Plenário) :
7.1. O recorrente pleiteia a isenção de sua responsabilidade e, alternativamente, requer a redução da multa, pois se mostra absolutamente desproporcional e bem acima do salário do servidor (peça 217, p. 11) . 
Analise
7.2. A alegação de inexistência de dano ao Erário não socorre o recorrente. Isso porque não lhe foi imputado débito, mas apenas multa em decorrência da prática de ato praticado com grave infração à norma legal ou regulamentar de natureza contábil, financeira, orçamentária, operacional e patrimonial (art. 58, II da LO/TCU) . 
7.3. Não há nos presentes autos elementos que justifiquem a redução do valor da multa. Salienta-se que a dosimetria do valor da multa é pautada pelo nível de gravidade dos ilícitos, pela materialidade destes e pelo grau de culpabilidade do agente, não guardando relação com a capacidade financeira do responsável, consoante vários julgados desta Corte de Contas (Acórdão 939/2017-TCU-Plenário - Ministro Relator Bruno Dantas) . (grifos acrescidos) 
Por tudo que se expõe, as alegações de omissão do Sr. Josidan Góis Cunha não procedem. 
Diante do exposto, e considerando não haver obscuridade e omissão na decisão recorrida, VOTO para que este Tribunal adote a minuta de acórdão que submeto a este Colegiado
TCU, Sala das Sessões Ministro Luciano Brandão Alves de Souza, em 22 de maio de 2019.
AUGUSTO SHERMAN CAVALCANTI
Ministro-Substituto